臺灣雲林地方法院民事判決　九十一年度訴字第五三○號
　　原　　　告　甲○○
　　被　　　告　乙○○
　　　　　　　　丙○○
右當事人間請求分割共有物事件，本院判決如左：
    主      文
兩造共有坐落雲林縣元長鄉○○段八三三地號、地目田、面積壹壹肆平方公尺土地
，准予原物分割，其分割方法如附圖甲案所示：Ａ部分面積壹伍平方公尺由原告取
得；Ｂ部分面積壹伍平方公尺由被告丙○○取得；Ｃ部分面積壹伍平方公尺由被
告乙○○取得；Ｄ部分面積壹玖捌平方公尺為給水路，由兩造按原應有部分比例保持
共有。
訴訟費用由兩造按原應有部分比例負擔。
    事      實
甲、原告方面：
  一、聲明：兩造共有坐落雲林縣元長鄉○○段八三三地號、地目田、面積一一四三
      平方公尺土地，准予原物分割，其分割方法如附圖甲案所示：Ａ部分面積三一
      五平方公尺由原告取得；Ｂ部分面積三一五平方公尺由被告乙○○取得；Ｃ部
      分面積三一五平方公尺由被告丙○○取得；Ｄ部分面積一九八平方公尺為灌溉
      水路，由兩造各按原應有部分比例保持共有。
  二、陳述：
    (一)坐落雲林縣元長鄉○○段八三三地號、地目田、面積一一四三平方公尺土地（
      下稱系爭土地），為兩造所共有，各共有人應有部分比例各為三分之一。系爭
      土地並無因物之使用目的不能分割或契約訂有不分割期限之情形，兩造因無法
      達成分割之協議，為期土地之管理方便及提高土地利用價值，爰訴請依聲明所
      示分割方案分割系爭土地。
    (二)對被告抗辯之陳述：對於被告所提之分割方案，我沒有意見，我只要取得如附
      圖甲案所示Ａ部分土地，至於被告二人究竟是由何人取得Ｂ或Ｃ部分土地，均
      無所謂。又之所以留設三米寬的水路，是因為系爭土地旁之八三一地號土地（
      地目建），我也是共有人，如果將來我可以分到靠近系爭土地的土地，我就可
      以整體利用，該水路就可以成為道路。
  三、證據：提出土地登記謄本、地籍圖謄本影本各一份為證。
乙、被告方面：被告均未於言詞辯論期日到庭，惟據其前於準備程序所為之聲明、陳
    述如左：
  一、聲明：均稱駁回原告之訴。
  二、陳述：
    (一)本件原告所提分割方案，不但與現有土地使用狀況不符，且將共有土地一部分
      另外分割Ｄ部分保持共有，不但浪費全體共有人土地資源，且不符社會經濟效
      益，故被告二人皆不同意原告所提出之分割方案。
    (二)被告二人所提分割方案如附圖乙案所示，Ａ部分由原告取得，Ｂ部分由被告丙
      ○○取得，Ｃ部分由被告乙○○取得。被告二人主張上開分割方案之理由，係
      因符合現有土地使用狀況及社會經濟效益，蓋Ａ部分土地目前由原告使用，Ｂ
      部分土地由被告丙○○使用（占地四百二十六平方公尺），並有被告丙○○所
      興建已辦理所有權登記之房屋一棟（建號：元長鄉○○段一○三號）坐落其上
      ，Ｂ部分土地由被告丙○○取得，符合土地與建物所有權歸屬同一人之社會經
      濟目的。至於Ｃ部分土地目前由被告乙○○使用，故被告二人所提分割方案確
      較原告所提方案為佳，原告所提方案應不可採。
    (三)又本件分割方案毋庸預留水路，因為Ａ部分土地，兩造皆同意由原告取得，且
      Ａ部分土地緊鄰馬路旁邊之大水溝，Ａ部分土地既取水無礙，則本件實無預留
      三公尺寬水路之必要，如非要留設給水路不可，也不要留到三米寬。
    (四)如附圖丙案（現況圖）所示，系爭土地上ＲＣ造三層樓房之使用者為丙○○，
      鋼架鐵皮屋之使用者為乙○○，複丈成果圖之記載有誤；又無論採甲案或乙案
      ，Ｂ部分所占用到Ｃ部分土地，被告丙○○均毋庸補償被告乙○○。
  三、證據：提出土地、建物登記謄本各一份為證。
丙、本院依職權勘驗現場及囑託雲林縣北港地政事務所測繪現況圖、分割圖，並向台
    灣省雲林農田水利會函詢系爭土地所毗鄰渠道之性質。
    理      由
甲、程序方面：被告均未於言詞辯論期日到場，核無民事訴訟法第三百八十六條各款
    所列情形，應依原告之聲請，由其一造辯論而為判決。
乙、實體方面：
  一、按共有人除因物之使用目的不能分割，或契約訂有不分割之期限者外，得隨時
      請求分割共有物；共有物之分割，依共有人協議之方法行之，分割之方法不能
      協議決定者，法院得因任何共有人之聲請以裁判分割，民法第八百二十三條第
      一項、第八百二十四條第一項、第二項定有明文。本件原告主張系爭土地為兩
      造所共有，各共有人應有部分比例各為三分之一，系爭土地性質上並無因物之
      使用目的不能分割之情形，兩造復未約定有不分割之期限，但兩造無法達成分
      割協議等情，業據原告提出土地登記謄本、地籍圖謄本各一份為證，並為被告
      所不爭執，自堪信為真實。是原告以系爭土地兩造未能達成分割協議，訴請裁
      判分割，自屬有據，應予准許。次按每宗耕地分割後每人所有面積未達○‧二
      五公頃（即二五○○平方公尺）者，不得分割，農業發展條例第十六條前段固
      有明定，惟在八十九年一月四日該條例修正施行前之共有耕地，得分割為單獨
      所有，不受前開分割後每宗耕地最小面積之限制，同法條第四款亦規定至明。
      本件兩造於系爭土地分割後，依其各自應有部分所取得之土地面積固均未達○
      ‧二五公頃，惟系爭土地既係屬於八十九年一月四日農業發展條例修正施行前
      之共有耕地（此有上開土地登記謄本可稽），自得依法請求分割。
  二、再按法院分割共有物，應依共有物之性質、經濟效用及全體共有人之利益為適
      當之分配。經查：系爭土地呈長方形狀（西北─東南向），區塊方整，基地東
      北側臨台灣省雲林農田水利會鹿寮工作站所轄北客厝小排線一渠道用地（地號
      ：八三五號），西北側則臨八三四地號給水渠道。基地東南側占系爭土地約三
      分之一面積之土地，目前由原告占有使用，種植紅柿；臨原告所占有使用之土
      地則有被告丙○○所興建、使用之ＲＣ造三層樓房（門牌號碼為雲林縣元長鄉
      ○○路九六號）一棟坐落系爭土地上；系爭土地東北側則有被告乙○○所使用
      之鋼架鐵皮頂倉庫坐落其上等情，業經本院勘驗現場屬實，製有勘驗筆錄在卷
      可稽，並請雲林縣北港地政事務所人員製作複丈成果圖及台灣省雲林農田水利
      會九十一年七月二十四日雲水管字第一○八八七三號函附卷可資佐證。兩造對
      於土地分割後，各共有人所分得土地之位置，意見尚屬一致（即按各共有人現
      使用之位置均分為三部分，由原告取得系爭土地東南側部分，東北側部分土地
      由被告乙○○取得，中間部分則由被告丙○○取得），惟對於是否於系爭土地
      另行劃設給水路，並由兩造依原應有部分比例保持共有一節，則為被告所不贊
      同，辯稱：原告所取得之土地緊鄰馬路旁邊之大水溝，取水無礙，本件實無預
      留三公尺寬水路之必要，如非要留設給水路不可，也不要留到三米寬等語。惟
      按重劃後之農地坵塊，以能直接灌溉、排水及臨路為原則，農地重劃條例第十
      五條第一項定有明文，其立法意旨乃為便於農機操作，產品運送及避免灌溉排
      水導致糾紛而設，是內政部所頒佈之耕地分割執行要點第十六點亦規定：「已
      辦理農地重劃之耕地，依本條例（按：指農業發展條例）第十六條規定辦理分
      割時，不受農地重劃條例施行細則第三十四條有關最小坵塊土地短邊十公尺之
      限制，但分割後之農地坵塊，以能直接鄰接灌溉、排水設施及農路為原則」。
      按法規命令者，係指行政機關基於法律授權，對多數不特定人民就一般事項所
      作抽象之對外發生法律效果之規定。法規命令之內容應明列其法律授權之依據
      ，並不得逾越法律授權之範圍與立法精神，行政程序法第一百五十條定有明文
      。前開耕地分割執行要點，依其規定內容觀之，並無法律授權訂定之依據，其
      法規位階應屬行政程序法第一百五十九條第二項第二款所稱「為協助下級機關
      或屬官統一解釋法令、認定事實、及行使裁量權，而訂頒之解釋性規定及裁量
      基準」之行政規則，依同條第一項規定，係非直接對外發生法規範效力之一般
      、抽象之規定。惟該要點第十六條但書規定，既係參酌農地重劃條例第十五條
      第一項規定所定，於耕地分割時，自應予以遵守，以免有違農地重劃條例第十
      五條第一項規定之立法精髓（內政部九十年度台內地字第九○一六八九八號函
      亦認為：「關於辦竣農地重劃之耕地，依農業發展條例第十六條辦理分割時，
      仍應依耕地分割執行要點第十六點之規定辦理」）。經查，本件若採被告所提
      如附圖乙案所示之分割方案，則原告與被告丙○○所分別取得之Ａ、Ｂ部分土
      地，因均未鄰接灌溉渠道（給水路），與前開法條之規定即有不符。而依原告
      所採如附圖甲案所示之分割方案，因系爭土地南側部分另行劃設三米寬之給水
      渠道，則兩造所取得之土地均能灌溉、排水及臨路，且三米寬之給水渠道尚稱
      適當，是以本院認如附圖甲案所示之分割方案，應屬最符合全體共有人利益及
      土地經濟效用之方案，爰定分割方法如主文第一項所示，即如附圖甲案所示：
      Ａ部分面積三一五平方公尺由原告取得；Ｂ部分面積三一五平方公尺由被告丙
      ○○取得；Ｃ部分面積三一五平方公尺由被告乙○○取得；Ｄ部分面積一九八
      平方公尺為給水路，由兩造各按原應有部分比例保持共有。至農業發展條例施
      行細則第十條固規定：「依本條例第十六條第三款及第四款辦理共有耕地分割
      為單獨所有者，應先取得共有人之協議或經法院之確定判決。分割後之宗數不
      得超過共有人人數」，惟農業發展條例第十六條就耕地之分割既未設「分割後
      之宗數不得超過共有人人數」之限制，上開施行細則另增加法律所無之限制，
      該規定是否合法，已非無疑義；且系爭土地既屬農地重劃區內之農地，於分割
      時自應恪遵農地重劃條例之相關規定，本件依如附圖甲案所示之分割方案，既
      應另行開設給水渠道方屬適法，已詳如前述，則該給水渠道自屬共有可能性或
      必要性較高之情形（參照行政院農業委員會九十年十月二十二日（九○）農企
      字第九○○一五四七九一號函），故本件所採之分割方案應屬適法，併此敘明
      。
  三、本件係因分割共有物而涉訟，被告之主張及分割方案，按當時之訴訟程度，為
      伸張或防衛權利所必要，依民事訴訟法第八十一條第二款規定，自應命勝訴之
      原告負擔一部份之訴訟費用。
據上論結，本件原告之訴為有理由，依民事訴訟法第三百八十五條第一項前段、第八
十一條第二款、第八十五條第一項前段、第七十八條，判決如主文。
中　　　華　　　民　　　國　　九十一　　年　　　十　　　月　　二十三  　日
                                臺灣雲林地方法院民事第一庭
~B審判長法官　蕭守田
~B法　　　官　陳婉玉
~B法      官　李明益
右為正本係照原本作成。
如不服本判決，應於本判決送達後二十日內向本院提出上訴狀。（須附繕本）
中　　　華　　　民　　　國　　九十一　　年　　　十　　　月　　二十三  　日
~B法院書記官　蘇靜怡
